最高法院民事判決　　　　　　　九十四年度台上字第一二七號
　　上　訴　人　鍾治平（鍾治平建築師事務所）
　　　　　　　　　　　　號6樓.
　　訴訟代理人　莊柏林律師
　　　　　　　　楊俊雄律師
　　被 上訴 人　台灣證券交易所股份有限公司
　　法定代理人　陳明泰
　　訴訟代理人　李新興律師
上列當事人間請求給付委任報酬事件，上訴人對於中華民國九十
二年七月二十九日台灣高等法院第二審更審判決（九十一年度重
上更(一)字第一四三號），提起上訴，本院判決如下：
    主  文
原判決除假執行部分外廢棄，發回台灣高等法院。
    理  由
按本件被上訴人之法定代理人於上訴第三審後已變更為陳明泰，
經其聲明承受訴訟，核無不合，應予准許，先予明。
次查上訴人主張：被上訴人擬於台北市○○區○○段四小段六六
○號國有非公用土地（下稱系爭土地）上興建證券交易大樓，民
國七十八年七月二十八日與伊簽訂「台灣證券交易所股份有限公
司證券交易大樓新建工程委託設計監造服務契約書」（下稱系爭
契約），委由伊設計、監造。報酬及付款辦法於系爭契約書第七
條、第八條約定明確，伊業已依約完成規劃設計、施工圖說及發
包工作，並申請建造執照。嗣因被上訴人未能如期開工，致建造
執照逾期失效。又前開土地上原有房屋，經內政部列為三級古蹟
，而無法在前開土地興建證券交易大樓，均非可歸責於伊之事由
所致，被上訴人仍應依約給付報酬，惟被上訴人除已支付部分酬
金外，餘欠新台幣（下同）一千六百三十五萬五千七百五十七元
，竟以系爭契約作廢為由，拒絕支付，爰依契約求為命被上訴人
如數給付並加計法定遲延利息之判決（超過上開金額之請求，第
一審為上訴人敗訴判決，未據其聲明不服）。
被上訴人則以：伊擬興建之證券交易大樓用地屬國有財產局之國
有非公用土地，國有財產局雖曾出具土地使用同意書、委託書、
房屋拆除同意書供申請建造執照。然雙方迄未議定地上權之設定
條件，尚無法取得土地之使用權利，且該地上建物業經列為三級
古蹟，不得拆除，無法興建證券交易大樓，自非可歸責於伊之事
由，按系爭契約第十四條第六款之約定，系爭契約已自動作廢，
上訴人不得要求任何酬金。縱認有系爭契約第八條第七款之適用
，上訴人亦僅得依實際工作進度及各階段付款比例核算應得之酬
金，其可得請求之酬金至多為第一階段至第三階段按總酬金百分
之二十三計算之金額，上訴人業已領取報酬計一千二百五十一萬
零九百九十三元，自應扣除。況上訴人之請求權早罹於時效而消
滅等語，資為抗辯。
原審就第一審判命被上訴人給付部分予以廢棄，改判駁回上訴人
之訴，無非以：被上訴人擬於系爭土地上興建證券交易大樓，於
七十八年七月二十八日與上訴人簽訂系爭契約委由上訴人辦理規
劃，設計及監造等事宜。七十九年一月十八日經財政部報奉行政
院核准以設定地上權方式，提供國有財產局管理之系爭土地，予
被上訴人興建證券大樓。國有財產局於八十一年一月二十日及二
月二十二日提供土地使用權同意書、房屋拆除同意書等，由被上
訴人委請上訴人向台北市政府申請建造執照，八十三年二月四日
取得建造執照。台北市政府於八十四年四月十五日將系爭土地上
原有建築物函報內政部列為古蹟，並函財政部國有財產局，於內
政部尚未審定前，勿准被上訴人拆除系爭土地上之建物興建系爭
證券大樓。八十四年十二月四日台北市政府工務局以北市工建
字第一一九五三三號函通知被上訴人建造執照因逾法定開工期限
而作廢。系爭土地上原有建築物，則於八十六年二月二十日經內
政部核定公告為第三級古蹟，列為文化資產管理，不得拆除等情
，為兩造所不爭執。查系爭土地係國有土地，由國有財產局管理
，被上訴人自始即計劃依取得地上權方式取得系爭土地之使用權
，且為上訴人所明知，於被上訴人與國有財產局磋商過程中，上
訴人獲悉因計算容積率之法令將修改，可建面積減少，乃將情函
知被上訴人，由國有財產局配合被上訴人之要求，先行提供土地
使用同意書等文件，專供申請建造執照使用，被上訴人仍需與國
有財產局洽妥地上權條件，辦妥地上權登記，始得使用系爭土地
興建房屋。詎系爭土地上建物（即日據時代美國駐台北領事館）
，經內政部列為古蹟致不能拆除，被上訴人與國有財產局因此停
止磋商，被上訴人始終未取得系爭基地之地上權，顯見兩造於簽
約後，被上訴人確無法取得系爭土地使用權利，至為明確。查系
爭契約第十四條第六款已約明，系爭土地係屬財政部國有財產局
國有非公用土地，簽約後被上訴人若因故無法取得土地使用權利
時，本合約雙方同意自動作廢，上訴人不得要求被上訴人支付任
何酬金。被上訴人主張，上開約定係以伊無法取得土地使用權利
為契約之解除條件等語，堪予採信。且被上訴人迄今僅依上訴人
請求支付墊付之費用，並未給付任何酬金。被上訴人於簽約後確
無法取得系爭土地使用權利，則解除條件成就，無待任何意思表
示，契約即失其效力。又契約明定上訴人不得要求被上訴人支付
任何報酬，自包括解除條件成就前上訴人已履行之工作報酬在內
，其文義甚明。上訴人自無任何報酬之請求權，上訴人所辯契約
失效前仍有請求權云云，要屬無據等詞，為其判斷之基礎。
惟查糸爭契約第八條關於付款辦法，於第一款約定，俟被上訴人
取得國有財產局撥用土地使用權利及上訴人擬勘測規畫圖經被上
訴人同意時付酬金百分之十；第二款約定，詳細設計圖完成並經
各有關機關審核通過領到建造執照時付酬金百分之十（均暫依概
算之工程費支付）等語。依上開約定似難認兩造係約定上訴人於
被上訴人取得地上權登記後，始取得土地使用權利，則上訴人主
張，國有財產局既已同意被上訴人興建系爭交易大樓，顯示被上
訴人已取得土地使用權利，伊並依約完成設計圖取得建造執照自
得依約請求報酬云云，尚非無再予研酌之餘地。又被上訴人已取
得在系爭土地上之建造執照，且兩造對於已支付及收受部分酬金
之事實，均不爭執，原審竟謂被上訴人迄未依約付款云云，而為
上訴人不利之判斷，亦有認作主張之違法。次查附解除條件之法
律行為於條件成就時始失其效力，除當事人另以特約使條件成就
之效果，不於條件成就時發生者依其特約外，當事人於契約失效
前，有關履行契約之行為仍屬有效，此觀民法第九十九條第二項
、第三項之規定自明。系爭契約第十四條第六款後段，關於上訴
人不得要求被上訴人支付任何酬金之約定，是否即係上開法條第
三項之特約，上訴人既有爭執，原審疏未闡明澄清，遽認解除條
件成就前有溯及效力，上訴人已履行契約部分之工作報酬，亦不
得請求被上訴人給付，而為上訴人不利之判決，亦嫌速斷。上訴
論旨，執以指摘原判決不當，求予廢棄，非無理由。
據上論結，本件上訴為有理由。依民事訴訟法第四百七十七條第
一項、第四百七十八條第二項，判決如主文。
中　　華　　民　　國　九十四　年　　一　　月　 二十 　日
                      最高法院民事第七庭
                          審判長法官  許　朝　雄
                                法官  謝　正　勝
                                法官  劉　福　來
                                法官  鄭　玉　山
                                法官  吳　麗　女
      本件正本證明與原本無異
                                      書  記  官
中　　華　　民　　國　九十四　年　　二　　月　　二　　日
                                                      Ｅ
